【裁判字號】    98,訴,3726
【裁判日期】    990407
【裁判案由】    妨害自由等
【裁判全文】
臺灣臺中地方法院刑事判決              98年度訴字第3726號
公  訴  人  臺灣臺中地方法院檢察署檢察官
被      告  丁○○
上列被告因妨害自由等案件，經檢察官提起公訴（98年度偵字第
6859號），本院判決如下：
    主    文
丁○○以強暴剝奪人之行動自由，累犯，處有期徒刑伍月，如易
科罰金，以新臺幣壹仟元折算壹日；又犯強制罪，累犯，處有期
徒刑參月，如易科罰金，以新臺幣壹仟元折算壹日。應執行有期
徒刑柒月，如易科罰金，以新臺幣壹仟元折算壹日。
    犯 罪 事 實
一、丁○○曾因竊盜及妨害公務案件，經本院以96年度訴字第15
    93號判決判處有期徒刑1 年10月，上訴後，經臺灣高等法院
    臺中分院以96年度上訴字第2085號撤銷原判決，改判處應執
    行有期徒刑6 月（竊盜部分判處有期徒刑4 月，減為有期徒
    刑2 月，妨害公務部分判處有期徒刑10月，減為有期徒刑5
    月）確定後，送監執行，嗣於民國96年10月7 日因羈押折抵
    刑期而執行完畢，詎仍不知悔改。緣丁○○與患有中度智能
    障礙之甲○○於98年2 月間經友人介紹相識，雙方並非熟識
    之朋友，彼此間亦無任何仇恨怨隙或民事糾葛存在，詎丁○○於98年2 月下旬某日（起訴書誤為「98年3 月4 日某時」
    ），在臺中市○區○○街11號「臺中市農田水利會」之大樓
    前偶遇甲○○後，頻向甲○○表示要去其住處，經甲○○拒
    絕，丁○○竟心生不滿，基於妨害他人行動自由之犯意，冒
    稱其是警察，突然出手將甲○○之左手反折在背後，使甲○○無法自由行動，丁○○再以另一隻手之手肘鎖住甲○○之
    喉嚨，命甲○○帶其回家，甲○○因其行動自由遭剝奪，不
    得已始將丁○○引領至臺中市○區○○○街15巷6 號住處，
    適甲○○之父乙○○在家，乙○○出言詢問丁○○為何人，
    丁○○自稱其為刑警，以此強暴之方式剝奪甲○○之行動自
    由，並行使公務員之職權，嗣因乙○○要求丁○○出示證件
    證明警察身分，丁○○推稱未攜帶後，即將甲○○釋放，而
    自行離去，丁○○即以此強暴之方式剝奪甲○○之行動自由
    ，並僭行公務員之職權。其後，丁○○每隔1 、2 日即前往
    甲○○之住處，邀約甲○○外出飲酒、喝飲料，惟屢經甲○○拒絕，嗣丁○○於98年3 月5 日晚上7 時20分許，再度前
    往甲○○上開住處邀約甲○○外出時，因該址大門緊閉，甲○○與父親乙○○、母親丙○○雖在屋內，卻不願開門，丁○○遂另基於強制罪之犯意，舉起手肘作勢要碰撞大門玻璃
    ，並脅迫稱「如不開門，將打破大門玻璃」等語，致乙○○
    、丙○○及甲○○明知渠等並無開門讓丁○○入內之義務，
    仍因聽聞丁○○之脅迫言詞，心生畏懼，復害怕遭受大門玻
    璃遭破壞之結果，不得已推由丙○○打開上址大門，讓丁○○進屋，丁○○入內並尋得躲在屋內之甲○○後，即對甲○○大聲叫囂，乙○○見狀，隨即於同日晚上7 時30分許報警
    處理，經警迅即前往上址，當場逮捕正對甲○○咆哮之丁○○後，因而查悉上情。
二、案經甲○○訴由臺中市警察局第二分局報請臺灣臺中地方法
    院檢察署檢察官偵查起訴。
    理    由
一、按被告以外之人（包括證人、鑑定人、告訴人、被害人及共
    同被告等）於審判外之陳述雖不符刑事訴訟法第159 條之1
    至之4 等4 條之規定，而經當事人於審判程序同意作為證據
    ，法院審酌該言詞陳述或書面陳述作成時之情況，認為適當
    者，亦得為證據；當事人、代理人或辯護人於法院調查證據
    時，知有刑事訴訟法第159 條第1 項不得為證據之情形，而
    未於言詞辯論終結前聲明異議者，視為有前項之同意，同法
    第159 條之5 定有明文。立法意旨在於傳聞證據未經當事人
    之反對詰問予以核實，原則上先予排除。惟若當事人已放棄
    反對詰問權，於審判程序中表明同意該等傳聞證據可作為證
    據；或於言詞辯論終結前未聲明異議，基於尊重當事人對傳
    聞證據之處分權，及證據資料愈豐富，愈有助於真實發見之
    理念，且強化言詞辯論主義，使訴訟程序得以順暢進行，上
    開傳聞證據亦均具有證據能力。本案被告丁○○及公訴人於
    本院審理程序時就本院引用之下列證據，均未加爭執，且本
    院審酌證據作成之形式，均無瑕疵、與待證事實具有關聯性
    等情況，認為適當，且無不法取得之情形，應認得為證據。
    揆諸前開說明，就本案所引用之供述、書面證據均得採為本
    案證據，合先敘明。
二、訊據被告丁○○矢口否認有何妨害自由及強制罪之犯行，辯
    稱：其並未將甲○○之手反扣後把甲○○押回家，其於98年
    3 月5 日晚上去甲○○家找他，是要約他出去喝飲料，甲○○的父母說他不在，其是敲門後他家人開門，其才進去他家
    云云。經查：
（一）告訴人甲○○患有中度智能障礙乙節，有其中華民國身心
      殘障手冊影本1 份在卷可考（見98年度偵字第6859號卷第
      18頁），況本院審理中由檢察官及本院先後訊問告訴人甲○○時，亦發現其理解能力、表達能力均與正常人明顯有
      異。從而，告訴人係常態性智慧不足之中度智能障礙之人
      無疑。
（二）上揭時地犯罪事實，業據證人即告訴人甲○○於本院審理
      中證稱：伊是在本案發生前沒多久經朋友介紹認識被告的
      ，在被告於98年3 月5 日到伊住處找伊喝酒那次前1 週左
      右，伊於下午在水利大樓前面遇到被告，被告說他要去伊
      住處，被告就突然把伊的左手反折在伊身後，他在伊後方
      用手抓住伊被反折的左手，押著伊前進，叫伊帶他回家，
      伊說又不是很熟為何要去伊家，被告說不知道啦，就繼續
      押著伊往前走，而伊住處離水利大樓很近，伊只好帶被告
      回家，伊那時候有跟被告說有事好好說不要這樣押，伊當
      天沒有聞到被告身上有酒味，當伊回到家門口時，手仍舊
      被被告反折在身後，伊父母親都有看到伊被被告押回家，
      伊父親問被告是誰，被告說他是刑警，伊叫被告拿證件出
      來，被告說他忘記帶證件，自己就安靜離開了；之後，被
      告2 、3 天就來伊住處1 次，都是要約伊去外面喝酒或喝
      飲料，伊都說不要，被告就走了；98年3 月5 日晚上7 點
      20分被告有去伊住處，伊住處門本來上鎖，伊與父母親都
      在屋內，伊叫父母跟被告說伊不在家，被告在門外用手肘
      要碰撞玻璃門，一直叫「如果不開門就要把玻璃打破」，
      後來是伊母親開門讓被告進入屋裡，後來被告被警察抓走
      以後，伊就沒有再看到被告了等語綦詳，且被告口出上開
      脅迫言詞之際，證人甲○○、乙○○、丙○○，亦均同在
      屋內聽聞，而甚感害怕，並推由證人丙○○將大門開啟乙
      節，亦經證人乙○○（甲○○之父）於偵查中及本院訊問
      中、證人丙○○（甲○○之母）於本院訊問中，分別證述
      明確，互核相符，復有證人甲○○住處周邊現場圖1 紙在
      卷可資佐證。
（三）本院審酌證人甲○○迭於偵查中及本院審理中堅指被告有
      於上揭98年2 月下旬某日下午對之為妨害自由、假冒警察
      身分，僭行警察職權之行為，及於同年3 月5 日晚上7 時
      20分前往證人甲○○上址住處對甲○○及其父母親江玉坤
      、丙○○以脅迫方式迫使渠等開門讓被告進入屋內之事實
      不移，並於本院審理中就上開各節具結證述明確，前後證
      述大致相符，並無明顯矛盾違情之處。是以，證人甲○○
      在經檢察官以一問一答方式，且無其他非其所親歷之事予
      以混合詰問時，尚可就檢察官詰問之案情逐一答覆，衡情
      ，倘非確蒙其害，實無法就其被害經過之重要情節為上開
      明確詳盡之陳述，顯見證人甲○○所為證述，應與事實相
      符，足堪採信。至證人甲○○於警詢中所陳：被告於98年
      3 月5 日下午7 時20分進入伊住處自稱刑事人員，先控制
      伊左手使伊無法自由行動，徒手用手肘鎖住伊喉嚨，再用
      拳頭大力毆打伊胸口兩下，打完後強行押伊徒步走育才南
      街和尊賢街沿水利大樓繞一圈（約10分鐘）後，再押伊返
      回住處（臺中市○區○○里○○鄰○○○街15巷6 號），丁○○以右手在伊身上搜身，在伊右斜前褲子口袋裡搜到1
      百元紙鈔1 張，並強行拿走1 百元後，丁○○就在伊家飲
      酒，警方隨即到場並當場逮捕丁○○云云，業經證人甲○○於偵查中改稱：不是從伊家押出來的，他不知道伊家在
      哪裡，他把伊押到伊家等語，及於本院審理中改稱：被告
      說他是警察，又控制伊行動之行為是在被告來伊家找伊喝
      酒那次前一週左右發生的事情等語及為上開審理證述明確
      ，核與證人乙○○、丙○○就此部分之證述較為相符，由
      此可知證人甲○○於警詢中所為陳述應係基於記憶錯置所
      致，自應以其嗣於偵查中及本院審理中之證述，較為可採
      ，而堪認定被告確有於上揭事實欄(一)所載時地對證人甲○○為妨害自由犯行後，再於上揭事實欄(二)所載時地對證人
      甲○○、乙○○、丙○○3人為強制罪犯行，至為灼然。
（四）反觀被告不僅否認犯行，同時就其何時與證人甲○○認識
      乙節，亦先於警詢中辯稱：其認識甲○○3 、4 年時間云
      云，嗣於98年3 月6 日檢察官訊問時辯稱：之前在工廠工
      作認識甲○○云云，復於98年6 月25日檢察官訊問時改稱
      ：其認識甲○○10幾年了云云，又於本院準備程序中辯稱
      ：其跟甲○○認識很久了，他都在醫院照顧他家的長輩，
      其跟甲○○認識十幾年了云云，再於本院99年3 月24日審
      判期日改稱：其之前有在做資源回收古物買賣，在外面遇
      到證人，其問證人這麼早出來做什麼，那時是下午6 點多
      下班經過那裡看到證人，其問證人你父親剛從醫院出院回
      家，應該要在家裡照顧父親，為何還在外面，因為證人當
      天稍早有跟其說他父親剛住院完回家，其與證人那天本來
      不認識，是證人主動跟其說這句話的，而且證人還說他大
      哥跟他講不要這樣跑到外面，其還跟證人說你大哥都這麼
      說了，不要在外面跑來跑去，其講完這句話之後就走了，
      證人也走了。之後有一天其下班時要去買東西又遇到證人
      ，證人就帶其去他家，其去了一下就走了，不知道證人帶
      其去他家做什麼，其去證人家時有看到證人的父母，證人
      的父母問其是誰，其說剛做完工作回來，沒有說其是刑警
      ，其跟證人父母說其跟證人是朋友，其把證人送回家就走
      了云云，同一庭期又稱：其認識甲○○4 年云云，復迅即
      改稱：案發時其認識證人沒多久，其都是晚上才出來云云
      ，不僅被告先後辯解反覆矛盾，亦與證人甲○○、乙○○
      、丙○○之證述不符，顯見被告所執各該辯詞，均與事實
      不符，不足採信。
（五）綜上所述，足認被告前揭所辯，無非事後脫飾卸責之詞，
      不足採信。是本案事證明確，被告所為上開妨害自由、強
      制罪等犯行，均堪認定，均應依法論科。
三、核被告丁○○所為，係犯刑法第158 條第1 項之僭行公務員
    職權罪、同法第302 條第1 項之以強暴之非法方法，剝奪人
    之行動自由罪及同法第304 條第1 項之以脅迫使人行無義務
    之事罪。被告所犯僭行公務員職權罪及非法剝奪人之行動自
    由罪等2 罪，係以一行為侵害國家法益及甲○○之自由法益
    ，為想像競合犯，應依刑法第55條規定從一重論以刑法第30
    2 條第1 項之非法剝奪人之行動自由罪。另被告前揭所犯強
    制罪刑，係以一行為同時侵害證人甲○○、乙○○、丙○○
    之自由法益，而觸犯數個相同之強制罪名，屬同種想像競合
    犯，亦應依刑法第55條前段規定從一重論以強制罪（以侵害
    丙○○之情節較重），公訴意旨雖僅就被告對證人丙○○犯
    強制罪之部分提起公訴，而漏未就被告對證人甲○○、乙○○犯強制罪之部分併予論述，尚有未洽，然檢察官就犯罪事
    實一部起訴者，其效力及於全部，本件被告對證人甲○○、
    乙○○所犯強制罪名，與前揭論罪科刑之強制罪部分，既有
    想像競合犯之裁判上一罪關係，已如前述，本院自應就該部
    分一併加以裁判，併此敘明。另被告前曾受上揭事實欄一所
    載罪刑宣告及刑之執行完畢情形，此有臺灣高等法院被告前
    案紀錄表1 份在卷可參，其於徒刑執行完畢後，於5 年內故
    意在犯本案有期徒刑以上之罪，為累犯，應各依刑法第47條
    第1 項規定加重其刑。至被告所犯上開二罪間，犯罪各別，
    行為互殊，顯係基於個別犯意為之，應予分論併罰。爰審酌
    被告與甲○○並非熟識之人，彼此間並無任何仇恨怨隙或民
    事糾葛存在，其犯罪之動機及目的僅係見患有中度智能障礙
    之甲○○係屬社會上較其更為弱勢之人，認為衰弱可欺，竟
    於要求甲○○告知住處地址遭拒後，即無端冒用警察身分，
    將甲○○之左手反扣在身後，而僭行公務員職權，強押甲○○領其前往住處，其後，復於98年3 月5 日晚上7 時20分前
    往甲○○住處欲邀約甲○○外出飲酒，並於甲○○家人拒絕
    開門後，另以脅迫手段迫使甲○○、乙○○、丙○○行無義
    務之事，其所為業已違法，除對被害人之自由法益造成損害
    外，亦有危害社會安全之虞，其所為殊不可取，本應重懲，
    惟斟酌被告之品行尚可、生活狀況及犯罪後之態度等一切情
    狀，分別量處如主文所示之刑及均諭知易科罰金之折算標準
    。
四、又立法院雖於98年12月15日修正刑法第41條第8 項之規定：
    「第一項至第四項及第七項之規定，於數罪併罰之數罪均得
    易科罰金或易服社會勞動，其應執行之刑逾六月者，亦適用
    之。」，而將得易科罰金之適用範圍，擴大為數罪併罰之數
    罪均得易科罰金，其執行刑逾六月者，亦得易科罰金，並經
    總統於98年12月30日公布，而於99年1 月1 日起生效。惟修
    正前刑法第41條第2 項關於數罪併罰，其執行之刑未逾六個
    月者，始得易科罰金之規定，業經司法院大法官會議於98年
    6 月19日作成釋字第662 號解釋：「中華民國九十四年二月
    二日修正公布之現行刑法第四十一條第二項，關於數罪併罰
    ，數宣告刑均得易科罰金，而定應執行刑之刑逾六個月者，
    排除適用同條第一項得易科罰金之規定部分，與憲法第二十
    三條規定有違，並與本院釋字第三六六號解釋意旨不符，應
    自本解釋公布之日起失其效力。」準此以言，修正後刑法第
    41條第8 項僅係將上開釋字第662 號解釋內容予以明文化，
    修正前刑法第41條第2 項規定既經上開解釋宣示「失其效力
    」，本次修法對於受刑人適用刑罰法律之結果並無任何差異
    ，應逕予適用現行刑法第41條第8 項之規定，毋庸再為新舊
    法之比較（臺灣高等法院臺南分院98年度上易字第408 號、
    98年度上更一字第352 號刑事判決均同此見解）。揆諸上開
    說明，本院乃就被告所犯數罪定其應執行之刑，併諭知易科
    罰金之折算標準，以資懲儆。又依新修正之刑事訴訟法第47
    9 條第2 項規定，可知該易服社會勞動乃係屬執行檢察官之
    權限，是本件自無須再於主文中另諭知易服社會勞動之折算
    標準，附此敘明。
據上論斷，應依刑事訴訟法第299 條第1 項前段，刑法第158 條
第1 項、第302 條第1 項、第304 條第1 項、第55條、第47條第
1 項、第51條第5 款、第41條第1 項前段、第8 項，刑法施行法
第1 條之1 第1 項、第2 項前段，判決如主文。
本案經檢察官張容姍到庭執行職務
中    華    民    國    99    年    4     月    7     日
                  刑事第十八庭  審判長法  官  高文崇
                                      法  官  張清洲
                                      法  官  胡芷瑜
以上正本證明與原本無異。
如不服本判決，應於收受送達後10日內向本院提出上訴書狀，並
應敘述具體理由；其未敘述上訴理由者，應於上訴期間屆滿後20
日內向本院補提理由書（均須按他造當事人之人數附繕本）「切
勿逕送上級法院」。
                                      書記官  沈慧玲
中    華    民    國    99    年    4     月    7     日
附錄論罪科刑法條全文：
刑法第158條（僭行公務員職權罪）
冒充公務員而行使其職權者，處3 年以下有期徒刑、拘役或5百
元以下罰金。
冒充外國公務員而行使其職權者，亦同。
刑法第302條（剝奪他人行動自由罪）
私行拘禁或以其他非法方法，剝奪人之行動自由者，處5 年以下
有期徒刑、拘役或3 百元以下罰金。
因而致人於死者，處無期徒刑或 7 年以上有期徒刑，致重傷者
，處 3 年以上 10 年以下有期徒刑。
第 1 項之未遂犯罰之。
刑法第304條（強制罪）
以強暴、脅迫使人行無義務之事或妨害人行使權利者，處3 年以
下有期徒刑、拘役或3 百元以下罰金。
前項之未遂犯罰之。

司法院資訊處製作；財團法人民間司法改革基金會備份。
